【裁判字號】    97,台上,3904
【裁判日期】    970821
【裁判案由】    違反公職人員選舉罷免法
【裁判全文】
最高法院刑事判決            九十七年度台上字第三九０四號
上  訴  人  甲○○
上列上訴人因違反公職人員選舉罷免法案件，不服台灣高等法院
花蓮分院中華民國九十七年四月二十四日第二審更審判決（九十
七年度選上更(二)字第一號，起訴案號：台灣花蓮地方法院檢察署
九十四年度選偵字第三四、三六、三七號），提起上訴，本院判
決如下：
    主  文
原判決撤銷，發回台灣高等法院花蓮分院。
    理  由
本件原判決撤銷第一審關於上訴人甲○○部分之不當科刑判決，
改判仍論處上訴人共同連續對於有投票權之人交付賄賂，而約其
投票權為一定之行使罪刑，固非無見。
惟查：(一)、科刑之判決書，須將認定之事實於事實欄內詳為記載
，然後於理由內說明其所憑之依據及認定之理由，使事實與理由
兩相一致，方為適法；倘事實已有記載，而理由未加說明，即屬
理由不備，其判決當然違背法令。民國九十六年十一月七日修正
公布前之公職人員選舉罷免法（下稱修正前公職人員選舉罷免法
）第九十條之一第一項（現行法為第九十九條第一項）之投票行
賄罪，係以對於有投票權之人行求、期約或交付賄賂或其他不正
利益，而約其不行使投票權或為一定之行使為要件，其行為之客
體限於有投票權之人。原判決事實認定宋朝登（已判刑確定）於
取得上訴人所交付之賄選款項後，基於對有投票權人交付賄賂之
概括犯意，先於九十四年十一月二十四日在花蓮縣瑞穗鄉○○村
○○○路七十二號其住處內，交付新台幣（下同）四千五百元予
有投票權之游淑惠，再於同年月二十八日（原判決誤繕為同年月
八日）在同一地點，分別交付六千元、三千元及四千元予謝學經
、潘文定及黃智龍，而約定上開有投票權之人，於花蓮縣第十六
屆第四選區縣議員選舉投票時，投票支持上訴人之妻黃玲蘭等情
（見原判決第二頁第五行至第十三行，游淑惠、謝學經、潘文定
均經判刑確定，黃智龍則經檢察官為緩起訴處分），但理由內對
受賄之游淑惠、謝學經、潘文定、黃智龍，是否確為該次花蓮縣
縣議員選舉該選舉區之有投票權人，並未說明其所憑之依據，自
難認為適法。(二)、修正前公職人員選舉罷免法第九十條之一第三
項（現行法為第九十九條第三項）固規定預備或用以行求期約或
交付之賄賂，不問屬於犯人與否，沒收之。但如其賄賂已交付與
有投票權之人收受，因收受者係犯刑法第一百四十三條第一項之
投票受賄罪，其所收受之賄賂應依同法條第二項之規定沒收之，
如全部或一部不能沒收時，追徵其價額。故犯投票行賄罪者，其
已交付之賄賂，自應依刑法第一百四十三條第二項規定，於其對
向共犯所犯投票受賄罪為沒收或追徵其價額之從刑宣告，不得再
依上開公職人員選舉罷免法規定沒收。倘前述原判決事實之記載
無訛，宋朝登既已分別將四千五百元、六千元、三千元及四千元
交付與有投票權之游淑惠、謝學經、潘文定、黃智龍等人收受，
原判決就此部分竟併依修正前公職人員選舉罷免法第九十條之一
第三項諭知沒收（見原判決主文欄第二項、第七頁第二行至第五
行），亦有適用法則不當之違法。(三)、原判決事實欄記載：上訴
人先後於九十四年十一月二十日晚上及同年月二十七日晚上，在
宋朝登前開住處，各交付四萬元及二十萬元予宋朝登，囑其向黃
玲蘭競選縣議員選區之選民，以每票一千五百元之代價賄選買票
等情（見原判決第一頁事實欄第一行至第九行），亦即認定上訴
人在九十四年十一月二十七日晚上之前，僅交予宋朝登預備賄選
之款項四萬元。然其又認定宋朝登分別於同年月二十六日晚上、
同年月二十三日、同年月二十四日在住處各交付預備賄選或賄選
之款項四萬五千元、二萬元及四千五百元予余遠智、陳明發、游
淑惠（見原判決第一頁事實欄第九行至第二頁第六行，余遠智、
陳明發亦均經判刑確定）。如均不虛，上訴人在九十四年十一月
二十七日晚上之前既僅交予宋朝登預備賄選之款項四萬元，宋朝
登卻交付余遠智、陳明發、游淑惠預備賄選或賄選之款項共六萬
九千五百元，則該逾四萬元之二萬九千五百元部分，究係宋朝登
自行提供之賄款抑係由其先行墊付，事後再自上訴人於同年月二
十七日晚上所交付之二十萬元賄款內扣還？即尚欠明瞭。實情為
何？此既關乎該二萬九千五百元中除交予游淑惠之賄款部分外，
究否亦應併依修正前公職人員選舉罷免法第九十條之一第三項規
定諭知沒收之判斷，基於公平正義之維護，自應詳予查明，乃原
審未進一步予以究明，並於理由內為必要說明，遽行判決，尚嫌
速斷。以上，或係上訴意旨所指摘，或為本院得依職權調查之事
項，應認原判決仍有撤銷發回更審之原因。
據上論結，應依刑事訴訟法第三百九十七條、第四百零一條，判
決如主文。
中    華    民    國  九十七  年    八    月  二十一  日
                      最高法院刑事第七庭
                          審判長法官  謝  俊  雄
                                法官  陳  世  雄
                                法官  魏  新  和
                                法官  吳  信  銘
                                法官  徐  文  亮
      本件正本證明與原本無異
                                      書  記  官
中    華    民    國  九十七  年    八    月  二十六  日
                                                      Ｑ


司法院資訊處製作；財團法人民間司法改革基金會備份。
